臺灣臺東地方法院刑事判決　　　　　　　　 96年度簡字第6號
公　訴　人　臺灣臺東地方法院檢察署檢察官
被　　　告　甲○○
選任辯護人　李泰宏律師
上列被告因重利案件，經檢察官提起公訴（94年度偵字第1890
號），本院訊問被告後 (95年度訴字第7號)，被告自白犯罪，本
院合議庭認為宜以簡易判決處刑，裁定不經通常審判程序，由受
命法官逕以簡易判決處刑如下：
    主      文
甲○○共同乘他人急迫，貸以金錢，而取得與原本顯不相當之重
利為常業，處有期徒刑壹年陸月，緩刑肆年。扣案之現金新臺幣
壹萬陸千元、帳單貳張、借據參拾玖張、本票參拾陸張、空白借
據壹疊、空白本票參本、身分證影本貳拾伍張、帳冊壹本、即期
支票影本參張、票據代收簿壹本、空白借據壹疊均沒收之。
    事實及理由
一、本件犯罪事實及證據，均引用如附件檢察官起訴書之記載。
二、查被告行為後，刑法已於94年2月2日修正公布，95年7月1日
    起施行。按行為後法律有變更者，適用行為時之法律，但行
    為後之法律有利於行為人者，適用最有利於行為人之法律。
    修正後刑法第2條第1項定有明文。此條規定係規範行為後法
    律變更所生新舊法律比較適用之準據法，本身尚無新舊法比
    較之問題，於新法施行後，應一律適用新法第2條第1項之規
    定，為「從舊從輕」之比較，又以本次刑法修正之比較新舊
    法，應就罪刑有關之共犯、未遂犯、想像競合犯、牽連犯、
    連續犯、結合犯，以及累犯加重、自首減輕暨其他法定加減
    原因（如身分加減）與加減例等一切情形，綜其全部罪刑之
    結果而為比較，至於沒收等從刑，應附屬於主刑，除法律有
    特別規定者外，依主刑所適用之法律，最高法院95年5月23
    日著有95年度第8次刑事庭會議決議可資參照。經查：
(一)刑法第28條之原條文內容，雖由「2人以上共同實施犯罪之
    行為者，皆為正犯。」，修正更改為「2人以上共同實行犯
    罪之行為者，皆為正犯」。然關於上開共同正犯之條文用語
    之修正，並不影響本件之論罪科刑，不生新舊法比較適用之
    問題，參酌最高法院95年度第21次刑事庭會議決議意旨，自
    應適用裁判時法即修正後之刑法第28條之規定論處。
(二)又被告行為後，新法刪除刑法第345條常業重利罪之規定，
    但本件被告所犯本罪行為之時間均在刑法修正施行前，而當
    時常業重利罪法定本刑係5年以下有期徒刑，得併科銀元3,0
    00元以下罰金，刑法修正後，因常業犯已經刪除，應將所犯
    重利罪分論併罰，再依刑法第51條第5款規定定其應執行之
    刑，雖有刑期最高不得逾有期徒刑30年之限制，惟顯較原常
    業犯之法定本刑為重，依刑法第2條第1項規定比較結果，新
    法並非較有利於被告，是應適用舊法第345條之規定而論以
    常業重利罪
(三)關於罰金最低數額修正部分：被告行為後，刑法施行法於95
    年6月14日修正，增訂第1條之1，明訂94年1月7日刑法修正
    施行後，刑法分則編所定罰金之貨幣單位為新臺幣。94年1
    月7日刑法修正時，刑法分則編未修正之條文定有罰金者，
    自94年1月7日刑法修正施行後，就其所定數額提高為30倍，
    但72年6月26日至94年1月7日新增或修正之條文，就其所定
    數額提高為3倍。惟因原本刑法條文罰金之單位為銀元，與
    新台幣之折算比例為3比1，復因罰金罰鍰提高標準條例第1
    條之適用，罰金數額業已提高10倍，因而實際上所得科處罰
    金之總數，固未提高，惟刑法第33條第5款並經修正，罰金
    最低額由銀元1元以上，修正為新臺幣1,000元以上，以百元
    計算之。因之刑法分則條文中有罰金刑者，其罰金之最低額
    業經修正為新台幣1,000元以上，以修正前之規定有利被告
    ，本件被告所犯常業重利罪罪之法定刑中有罰金刑，故應依
    刑法第2條第1項規定，適用被告行為時之刑法相關規定論處
    。
(四)綜合上述各條文修正前、後之比較，揆諸前揭最高法院決議
    及修正後刑法第2條第1項前段、後段規定之「從舊、從輕」
    原則，自應適用被告行為時之法律，即修正前刑法之相關規
    定，予以論處。
三、按刑法上所謂常業犯，係指有賴某種犯罪為業之意思而反覆
    以同種類行為為目的之社會活動之職業性犯罪而言，至於犯
    罪所得之多寡或盈虧，經營時、日之長短，是否恃此犯罪為
    唯一之謀生職業，均非所問，縱令兼有其他職業，仍無礙於
    該常業犯罪之成立 (最高法院85年度臺上字第510號判例參
    照)。核被告甲○○所為，係犯修正前刑法第345條之常業重
    利罪，被告與徐凌青、孫世英夫婦、楊逢賢等人共同經營「
    日仔會」、「票貼」等地下錢莊業務，並乘人經濟陷於急迫
    之際，貸以金錢，以取得與原本顯不相當之重利之行為間，
    均有犯意聯絡及行為分擔，為共同正犯。又被告甲○○於本
    院準備程序及審理時表示願受科刑範圍為有期徒刑1年6月，
    緩刑3至4年，公訴人亦為相同刑度及緩刑之請求，本院審酌
    被告和徐凌青夫婦等人趁被害人急迫貸以金錢賺取高額利息
    ，有背社會善良風氣，並考量其犯罪手段、次數、所生危害
    ，與犯罪後坦承犯行之態度等一切情狀，認其等求刑為適當
    ，爰量處如主文所示之刑，以資懲儆。再被告未曾受有期徒
    刑以上刑之宣告，有臺灣高等法院被告前案記錄表1份附卷
    可稽，其因一時失慮，貪得橫財致罹刑章，事後已坦承犯行
    ，知所悔改，經此罪刑之宣告，當知所警惕，信無再犯之虞
    ，本院認為所宣告之刑，以暫不執行為適當，參照最高法院
    95年度第8次刑事庭會議決議意旨，依刑法第74條第1項第1
    款規定，宣告緩刑4年，以啟自新。扣案之現金新臺幣16,0
    00元、帳單2張、借據31張、本票28張、空白借據1疊、空白
    本票2本、身分證影本22張、帳冊1本，為被告所有供犯罪所
    用或犯罪預備之物，業據被告供明在卷 (見本院95年度訴字
    第7號所附警卷第1宗第15頁、偵卷第1宗第12頁)，另搜索共
    同被告徐凌青、孫世英住處所扣得之票據代收簿1本、即期
    支票影本3張、空白本票1本、借據8張、本票8張、身分證影
    本3張、為共同被告徐凌青、孫世英所有供犯罪所用或犯罪
    預備之物，依共犯共負全部罪責之法理，自應依修正前刑法
    第38條第1項第2款宣告沒收之。
四、據上論斷，應依刑事訴訟法第449條第2項、第3項、第450條
    第1項、第454條、第455條之1第2項，刑法第2條第1項前段
    、第28條、(修正前)第345條、第74條第1項第1款、(修正前
    )第38條第1項第2款，罰金罰鍰提高標準條例第1條前段，逕
    以簡易判決處刑如主文。
五、本件係依刑事訴訟法第451條之1第3項之請求所為之科刑判
    決，依同法第455條之1第2項之規定，不得上訴。
中　　華　　民　　國　　96　　年　　2　　月　　 2 　　日
                  刑事第二庭    法  官  曾宗欽
以上正本證明與原本無異
本件不得上訴
                                書記官　沈茜庭
中　　華　　民　　國　　96　　年　　2  　月　　 2 　　日
附錄本案論罪科刑法條全文：
刑法第344條：
乘他人急迫、輕率或無經驗，貸以金錢或其他物品，而取得與原
本顯不相當之重利者，處1年以下有期徒刑、拘役或科或併科1,0
00元以下罰金。
刑法第345條：
以犯前條之罪為常業者，處5年以下有期徒刑、得併科3,000元以
下罰金。
